【裁判字號】    98,重家訴,3
【裁判日期】    990423
【裁判案由】    分割遺產
【裁判全文】
臺灣新竹地方法院民事判決             98年度重家訴字第3號
原      告  丑○○
            丁○○○
            辛○○
前列三人共同
訴訟代理人  彭火炎律師
            張玉琳律師
複代理人    劉金英
被      告  子○○
訴訟代理人  曾肇昌律師
複代理人    丙○○
被      告  甲○○
            癸○○
            壬○○
前列三人共同
訴訟代理人  洪明立律師
複代理人    乙○○
被      告  戊○○
            庚○○
兼前列二人
訴訟代理人  己○○
上列當事人間請求分割遺產事件，本院於中華民國99年3月31日
言詞辯論終結，判決如下：
    主  文
原告之訴及其假執行之聲請均駁回。
訴訟費用由原告負擔。
    事實及理由
壹、程序方面：
一本件原告原起訴請求被告子○○、甲○○、癸○○、壬○○應
  給付原告等3人每人各新臺幣（下同）300萬元，及自起訴狀繕
  本送達翌日起至清償日止，按年息百分之5計算之利息。嗣於
  訴訟進行中，原告減縮請求之金額為266萬3,200元，並本於同
  一之基礎事實，追加請求兩造共有之被繼承人曾安情遺產准予
  分割，其分割方法按應繼分平均繼承，含坐落新竹縣竹東鎮○○○段第225號土地（重測後新地號為新竹縣竹東鎮○○段32
  地號）終止租約出租人所給予之補償金額分歸兩造按其應繼分
  所有等情，原告所為前揭訴之變更及追加，核與民事訴訟法第
  255條第1項第2、3項之規定相符，縱被告不同意，亦得為之，
  合先敘明。
二又被告戊○○、庚○○、己○○經合法通知，未於言詞辯論期
  日到場，核無民事訴訟法第386條各款所列情形，爰依原告之
  聲請，由其一造辯論而為判決。
貳、原告方面：
一聲明：
(一)兩造共有之被繼承人曾安情遺產准予分割，其分割方法按應繼
  分平均繼承，含坐落新竹縣竹東鎮○○○段第225號土地（重
  測後新地號為新竹縣竹東鎮○○段32地號）終止租約出租人所
  給予之補償金額分歸兩造按其應繼分所有。
(二)被告子○○、甲○○、癸○○、壬○○應給付原告丑○○、丁○○○、辛○○等3人每人各300萬元，及自起訴狀繕本送達翌
  日起至清償日止，按年息百分之5計算之利息。
(三)訴訟費用由被告負擔。
(四)願供擔保，請准宣告假執行。
二陳述：
(一)緣被繼承人曾安情生前曾向祭祀公業陳賓豐（管理人陳光平）
  承租坐落新竹縣竹東鎮○○○段第225號土地（重測後新地號
  為新竹縣竹東鎮○○段32地號）耕作，業經臺灣省新竹縣竹東
  鎮私有耕地竹山字第31號登記在案。又原告丑○○、（邱）曾
  桂妹、辛○○（即曾明子）與被告丑○○、及曾德進、曾德光
  、曾棕權、曾福妹、曾春妹、曾久妹（即曾久子）、養女曾滿
  妹等為被繼承人曾安情之11名子女；其中曾德進、曾德光、曾
  久妹（即曾久子）夭折死亡，曾福妹、曾春妹分別被陳騰龍及
  范阿通收養，且曾棕權、養女曾滿妹均於民國76年11月11日被
  繼承人曾安情死亡前逝世。上開耕地租賃等權利，依法應由原
  告丑○○、丁○○○、辛○○與被告曾德進、曾棕權之繼承人
  （即配偶甲○○、子女癸○○、壬○○等3人代位繼承）及養
  女曾滿妹之繼承人（即配偶袁富堂、子女戊○○、庚○○、己○○等4人代位繼承）等6房平均繼承。
(二)詎96年12月25日出租人祭祀公業陳賓豐將系爭土地出售予訴外
  人古煥文，被告子○○及曾棕權之繼承人（即甲○○、癸○○
  、壬○○）等2房，於收受出租人終止三七五租約所給付之補
  償費1,800萬後，竟逕將其據為己有，渠等並無受逾按其應繼
  分計算利益之權利（即1,800萬6房＝300萬元/每房），致原
  告等受有損害，為此爰依民法第179、1141、1148、1164條等
  規定提起本件訴訟。
(三)對被告抗辯之陳述：
1.被告子○○於98年6月4日答辯狀略以被繼承人曾安情過世時，
  其餘法定繼承人早已遠遷外地並無耕作能力，且非現耕人，故
  由被告子○○、甲○○辦理租約變更登記云云：
(1)被告甲○○僅係被繼承人曾安情之姻親，並非民法第1138、11
  40條之遺產繼承人，不應承受被繼承人財產上一切權利義務。
(2)耕地租賃權為財產權之一種，且非專屬於被繼承人本身，是於
  被繼承人即承租人死亡時，其繼承人除拋棄繼承者外，依法均
  有繼承之權利，不因其是否有耕作能力而有所不同（最高法院
  72台上第4611號、85台上2386號、86台上2931號判例）。
(3)原告非無耕作能力，反係被告子○○於46年8月27日即自新竹
  縣竹東鎮下員山58號遷出未與被繼承人共同生活。
(4)被繼承人死亡後，租金係由家中尚存男丁即原告丑○○、被告
  子○○、曾棕權房下各繳納3分之1，此觀被告所提之繳租收據
  聯記有：2,000台斤×1/3；930元×（1,000×1/3），1,050元
  ×（1,000×1/3）；900元×（1,000×1/3）＝3,000，1,000
  元×（1,010×1/3）＝3,366；1,000元×11.2×1/3＝3,733，
  1,010元×10.2×1/3）＝3,434等文字，可見端倪。
2.被告甲○○辯稱繳納租金3分之2云云：然其辯詞顯與原證六之
  租金記載1/3不符，且被告甲○○並非被繼承人曾安情之繼承
  人，僅係3房男丁之其中1房（即曾棕權之妻），何以會分得較
  其他男丁之權利而為2/3，顯然違背常理，並非事實。
3.本件耕地租賃權為被繼承人曾安情之遺產，依法應由全體繼承
  人共有，非得由被告逕自任意處分，被告未經全體繼承人同意
  所為之租約變更登記，對於其他繼承人不生效力。況租賃關係
  既非以登記為生效或消滅要件，耕地租約登記僅係便於行政管
  理所為之措施，自當不以被告為租約變更登記即謂其他繼承人
  不得請求賠償。且79年之後變更租約亦無通知，原告並非不提
  出異議。
4.經核新竹縣竹東鎮公所竹鎮民字第0990001211號函覆私有耕地
  三七五租約竹山字第31號作業登記相關資料，顯見系爭竹東鎮
  ○○段225號土地至少自38年起即由兩造之被繼承人曾安情所
  承租；雖於72年12月15日因曾棕權欲於系爭土地上興建農舍（
  即門牌新竹縣竹東鎮員山里7鄰下員山185號房屋），而暫變更
  為承租人曾棕權，但於76年2月21日耕地租約附表即已回復登
  記承租人為曾安情，且於76年11月11日曾安情死亡時，上開耕
  地仍登記承租人為曾安情，則上開承耕等權利屬曾安情之遺產
  ，應可認定。
5.按財產權因繼承取得者，係基於法律之規定，繼承一經開始，
  被繼承人財產上之一切權利義務，即為繼承人所承受，而毋須
  為繼承之意思表示，故自命為繼承人而行使遺產上權利之人，
  必須於繼承開始時，即已有此事實之存在，方得謂之繼承權被
  侵害，若於繼承開始後，始發生此事實，則其侵害者，為繼承
  人已取得之權利，而非侵害繼承權，自無民法第1146條之適用
  （最高法院53台上592號、71台上4706號、80台上第1723號判
  例）。然被告子○○、甲○○係於79年3月15日繼承開始後變
  更租約登記，依前揭最高法院判例要旨，被告子○○、甲○○
  於繼承開始後所侵害者為繼承已取得之權利，並非侵害繼承權
  ，應無民法第1146條之適用。
6.被告子○○、甲○○之申辦租約變更與終止租約受領拒不返還
  等行為，於客觀上顯係於不同時間實施之不同行為；且系爭耕
  地於79年時並無出租人因出售土地而欲終止租約之情形，故被
  告子○○、甲○○主觀上亦無從於79年申辦變更時萌生終止租
  約受領補償之犯意，職是，被告子○○、甲○○於96年9月5日
  終止租約受領補償拒不返還之行為應係另行起意之行為，則原
  告可行使損害賠償請求權或請求返還不當得利，此乃請求權之
  競合，故原告於98年5月15日具狀起訴請求返還不當得利，應
  未罹於時效。
7.又被告抗辯所得稅部分，非為原告利益而支出，且無益於原告
  ，該筆費用應不能扣除。
、被告方面：
一被告子○○部分：
(一)聲明：
1.請求駁回原告之訴及假執行之聲請。
2.訴訟費用由原告負擔。
3.如受不利益之判決，願供擔保請准宣告免為假執行。
(二)陳述：
1.依耕地三七五減租條例所訂立之耕地租賃契約，承租人應以租
  賃地供耕作之用，且應自任耕作，否則原定租約無效（67年7
  月11日第七次民事庭會議）。又耕地承租權應為財產權之一種
  ，得由共同繼承人共同繼承，惟分割遺產時，應限於現耕繼承
  人始能取得承租權（內政部57年7月16日台內地字第373513號
  函）。按該條例訂立宗旨在於耕者有其田，其承租人之繼承權
  ，應以現耕繼承人為主，並非依民法第1138條之繼承順位，故
  耕地承租人之繼承人無耕作能力，致有不自任耕作之情形者，
  自不得享有耕地承租權，固不待言。
2.本件地主終止租約收回耕地，依平均地權條例第77條規定而為
  補償承耕人，並不涉及遺產分割之問題，蓋於76年間被繼承人
  曾安情過世時，系爭耕地之現耕人即被告子○○及甲○○，其
  餘法定繼承人早已遠遷外地並無耕作能力，且非現耕人，故依
  法由被告子○○、甲○○與地主辦理租約變更登記，並經新竹
  縣竹東鎮公所核定逕為變更租約，且被告2人依現耕人分別繳
  租至今20餘年，歷經3次更換租約，原告始終無異議。
3.原告稱其對系爭耕地享有租賃權云云：按耕地租賃係出租人與
  承租人之關係，承租人主張對於系爭耕地享有承租權，應向出
  租人表示並取得租賃權，且須現實耕作並繳付租金，依法尚須
  向政府機關辦理耕地三七五租約登記為要。原告既未向地主取
  得耕地承租權，亦未繳有租金，更未經地主陳家祭祀公業管理
  委員會的認定，是其主張享有租賃權，理應向地主表明並取得
  承租權後，逕向地主求償，其貿然向被告主張對系爭耕地享有
  租賃權，亦屬徒然。
4.耕地租賃雖為財產權之一種，其繼承人依土地法第30條及耕地
  三七五減租條例第16條第1項規定之精神，自應限於自任耕作
  之現耕繼承人，始能取得耕地之承租權。故原告所舉有關案例
  所稱申請租約變更登記之申請人資格或須否同生活均屬無關，
  惟仍須自任耕作為必要。
5.原告稱其曾繳租3分之1云云：原告是否繳租，應由地主出立收
  據為憑，何以始終未提出收據或其他憑證？足證原告根本是憑
  空敘述，毫無實據。至於被告繳租多少，與原告無關，亦無置
  喙之餘地。
6.縱認被告於繼承開始後侵害其繼承權利，依民法第1146條規定
  亦已罹於消滅時效。
二被告甲○○、癸○○、壬○○部分：
(一)聲明：
1.原告之訴及假執行之聲請均駁回。
2.訴訟費用由原告負擔。
3.如受不利益之判決，願供擔保請准宣告免為假執行。
(二)陳述：
1.被告甲○○部分：
(1)被告所領取之款項金額並非800萬元，且其性質亦非屬被繼承
  人曾安情之遺產：
被繼承人曾安情雖為系爭耕地之承租人，然均由被告子○○、
  甲○○2人實際從事耕作，故於被繼承人死亡後辦理租約變更
  登記時，經新竹縣竹東鎮公所核定逕為變更。且被告2人持續
  耕作迄今近20年，承租期間租金亦由被告2人繳納，早期由被
  告子○○、甲○○分別繳納3分之1及3分之2，嗣2人各繳納2分
  之1，此有地主開立之繳租收據足資為憑，對此，原告等未曾
  表示異議。今忽聞因系爭耕地出售而獲有價金，妄稱該價金為
  被繼承人之遺產而要求分配，並進而謊稱其亦分擔繳付租金，
  其心態實屬可議。
系爭耕地出租人陳家祠派下陳賓豐祭祀公業管理人陳展東與被
  告甲○○達成協議，依協議書內容：出租人願給付被告7,989,
  600元，被告除配合辦理解除三七五減租並拋棄承購權，足見
  系爭款項係基於協議而來，非繼承人之遺產。
又被告亦確實收受前揭金額，惟被告復依法繳納綜合所得稅，
  按所得稅法第14條第3項後段規定：因耕地出租人收回耕地，
  而依平均地權條例第77條規定，給予之補償等變動所得，得僅
  以半數作為當年度所得，其餘半數免稅；並據以收受補償金額
  7,989,600元之半數即3,994,800元申報所得，96年度綜合所得
  稅課稅級距及累進稅率計算課稅，繳納稅額高達942,620元（
  計算式：22,200＋80,600＋207,900＋522,000＋109,920），
  即實際被告所取得之金額為7,989,600元－942,920元＝7,046,
  680元。
(2)被告受領系爭耕地出租人給付之款項，係基於與耕地出租人之
  協議而來，自非無法律上原因；況原告等就因被告收領前揭給
  付而受有何損害？均未見原告具體陳明，徒引前揭法文即謂被
  告有給付義務，顯與民法不當得利之要件不符。
(3)按繼承權被侵害者，被害人或其法定代理人得請求回復之。前
  項回復請求權，自知悉被侵害之時起，二年間不行使而消滅；
  自繼承開始時起逾十年者亦同，民法第1146條定有明文。縱認
  系爭耕地之承租權為原告等繼承之標的，然被告甲○○早於79
  年3月間即逕為變更為承租人，如謂被告受有系爭耕地之利益
  致原告受有喪失承租權之損害，原告得主張之繼承回復請求權
  及民法侵權行為損害賠償請求權，遲至89年3月間亦已因時效
  完成而消滅，被告自得拒絕給付。
(4)按繼承人有數人時，在分割遺產前，各繼承人對於遺產全部為
  公同共有，而公同共有物之處分及其他之權利行使，應得公同
  共有人全體之同意，故關於分割遺產之訴訟，為固有必要共同
  訴訟，應由同意分割之繼承人全體一同起訴，而以反對分割之
  其他繼承人全體為共同被告，如有遺漏，即屬當事人適格之欠
  缺，法院應以原告之訴為無理由而駁回之（最高法院52台上30
  85號判例）。被告甲○○非被繼承人曾安情之繼承人為兩造所
  不爭執，然原告訴請分割遺產竟又以被告甲○○為本件當事人
  ，主張被告甲○○基於承租人地位所受領之補償金分歸兩造按
  其應繼分所有，參酌前開實務要旨，對於被告甲○○部分應認
  為無理由駁回原告之訴。
(二)被告癸○○、壬○○部分：
  被告等2人並非系爭耕地之承租人，復未收受地主給付之任何
  款項，自無受有任何利益，不該當民法不當得利之要件。
三被告戊○○、庚○○、己○○部分：
  被告戊○○、庚○○、己○○未於言詞辯論期日到場，據其所
  提書狀所為之陳述略以：被告等3人對被繼承人曾安情遺產分
  割之事實一無所悉，無任何干係，更不曾取得任何遺產及簽署
  任何文件，知曉後對此亦無任何希求，原告辛○○與被告家交
  往甚密，原告等若有確實通知，應無可能成為被告，實屬無妄
  。
肆、本件爭點及本院之判斷：
一被告子○○、甲○○所領取系爭補償費，是否屬被繼承人曾安
  情之遺產？
(一)查被繼承人曾安晴向訴外人祭祀公業陳賓豐承租坐落新竹縣竹
  東鎮○○段32地號（重測前為225號地號）之土地，雙方並訂
  有私有耕地375租約，且向新竹縣竹東鎮公所申請為竹山字第
  31號耕地租約之登記，嗣被繼承人曾安晴於76年11月11日死亡
  ，被告子○○、甲○○以曾安晴之繼承人身分，而以承租人
  曾安晴死亡由其長子子○○及三媳婦甲○○繼承承租，其次
  子丑○○放棄，其三子曾棕權死亡等變更原因，向新竹縣竹
  東鎮公所申請逕為變更其等為系爭耕地租約之承租人之變更登
  記，該所經報奉新竹縣政府79年3月13日79府地權字第33534號
  令核准予變更系爭耕地租約之承租人為被告子○○、甲○○，
  而祭祀公業陳賓豐收受公所前揭逕為變更登記之通知未提出異
  議。其後被告子○○、甲○○再向新竹縣竹東鎮公所申請繼續
  承租，該所於92年3月7日竹鎮民字第0920005795號函核定，准
  由其等自92年1月1日起至97年12月31日止續訂租約6年，祭祀
  公業陳賓豐收受公所前揭逕為變更登記之通知亦未提出異議。
  又祭祀公業陳賓豐於96年間出賣上開土地時，與被告子○○、
  甲○○協議，約定其等放棄耕作權，而由地主提供三分之一之
  總價金予被告子○○、甲○○，嗣被告子○○、甲○○分別收
  受7,989,615元、7,989,600元之系爭土地出售價款之事實，有
  新竹縣竹東鎮公所99年1月22日竹鎮民字第0990001211號函暨
  檢附之私有耕地租約附表及依租約登記辦法第四條第二項逕為
  變更租約清冊，祭祀公業陳賓豐檢送之新竹縣竹東鎮公所96年
  10月8日竹鎮民字第0960014947號函、耕作權放棄書、竹東鎮
  公所辦理租約變更登記通知書、私有耕地租約附表、竹東鎮公
  所核定承租人續訂租約通知書（出租人通知聯）、不動產買賣
  契約書，被告甲○○提出之協議同意承諾書等附卷可稽，並為
  到場之被告所不爭執，自堪信為真正。
(二)基上所述，被告子○○、甲○○於被繼承人曾安晴死亡後，以
  繼承人身分申請變更為系爭耕地租約之承租人，出租人祭祀公
  業陳賓豐對此亦無異議，嗣雙方再續訂租約，並於出租人祭祀
  公業陳賓豐出賣系爭土地時，雙方再行協議由出租人提供前揭
  價金補償被告子○○、甲○○等情，自堪認於被告子○○、甲○○兩人變更為系爭耕地租約之承租人時起，系爭耕地租約之
  當事人即為被告子○○、甲○○與祭祀公業陳賓豐。
(三)再者，縱認原告主張系爭耕地租約之租賃權應屬全體繼承人所
  有一節為真正，致被告子○○、甲○○逕自變更為系爭耕地租
  約之承租人有侵害全體繼承人所繼承之系爭租賃權等情，然此
  亦僅生全體繼承人得否請求被告子○○、甲○○兩人排除侵害
  或回復繼承人全體為系爭耕地租約承租人之權利，換言之，縱
  認原告主張被告子○○、甲○○侵害全體繼承人所繼承之系爭
  租賃權一節為真正，全體繼承人本於民法第1148條之規定自繼
  承開始時承受被繼承人之系爭租賃權或依民法第1146條繼承回
  復請求權之規定固得對被告子○○、甲○○兩人請求排除侵害
  或回復全體繼承人之權利，惟在全體繼承人請求被告子○○、
  甲○○排除前揭侵害或回復其等之權利前，除被告子○○、甲○○外之繼承人，尚無從對出租人祭祀公業陳賓豐主張行使系
  爭耕地租約之權利，因此，被告子○○、甲○○本於系爭耕地
  租約受領系爭耕地，並依其等之承租人地位與祭祀公業陳賓豐
  為前揭協議而受領系爭補償費，則其等受領系爭補償費自係基
  於系爭耕地租約與協議而來，即非無法律上原因。
(四)雖原告主張：按財產權因繼承取得者，係基於法律之規定，繼
  承一經開始，被繼承人財產上之一切權利義務，即為繼承人所
  承受，而毋須為繼承之意思表示，故自命為繼承人而行使遺產
  上權利之人，必須於繼承開始時，即已有此事實之存在，方得
  謂之繼承權被侵害，若於繼承開始後，始發生此事實，則其侵
  害者，為繼承人已取得之權利，而非侵害繼承權，自無民法第
  1146條之適用（最高法院53台上592號、71台上4706號、80 台
  上第1723號判例）。然被告子○○、甲○○係於79年3月15 日
  繼承開始後變更租約登記，依前揭最高法院判例要旨，被告子
  ○○、甲○○於繼承開始後所侵害者為繼承已取得之權利，並
  非侵害繼承權，應無民法第1146條之適用。然查：
1.按繼承權被侵害者，被害人或其法定代理人得請求回復之。前
  項回復請求權，自知悉被侵害之時起，二年間不行使而消滅；
  自繼承開始時起逾十年者亦同。民法第1146條第1、2項定有明
  文。又繼承因被繼承人死亡而開始。繼承人自繼承開始時，除
  民法另有規定及專屬於被繼承人本身之權利義務外，承受被繼
  承人財產上之一切權利義務，無待繼承人為繼承之意思表示。
  繼承權是否被侵害，應以繼承人繼承原因發生後，有無被他人
  否認其繼承資格並排除其對繼承財產之占有、管理或處分為斷
  。凡無繼承權而於繼承開始時或繼承開始後僭稱為真正繼承人
  或真正繼承人否認其他共同繼承人之繼承權，並排除其占有、
  管理或處分者，均屬繼承權之侵害，被害人或其法定代理人得
  依民法第1146條規定請求回復之，初不限於繼承開始時自命為
  繼承人而行使遺產上權利者，始為繼承權之侵害。最高法院53
  年台上字第592號判例之本旨，係認自命為繼承人而行使遺產
  上權利之人，必須於被繼承人死亡時即已有侵害繼承地位事實
  之存在，方得謂為繼承權被侵害態樣之一；若於被繼承人死亡
  時，其繼承人間對於彼此為繼承人之身分並無爭議，迨事後始
  發生侵害遺產之事實，則其侵害者，為繼承人已取得之權利，
  而非侵害繼承權，自無民法第1146條繼承回復請求權之適用。
  在此範圍內，該判例並未增加法律所無之限制，與憲法尚無牴
  觸（司法院大法官會議釋字第437號解釋可參）。
2.查兩造中除被告甲○○非為被繼承人曾安晴之繼承人外，其餘
  均為曾安晴之繼承人，有繼承系統表、除戶戶籍謄本及兩造之
  戶籍謄本等為證，復為到場之被告所不爭執，自堪信為真正。
  又被告子○○、甲○○以被繼承人曾安晴之繼承人身分，向新
  竹縣竹東鎮公所申請逕為變更其等為系爭耕地租約之承租人，
  且依其等之變更原因為承租人曾安晴死亡由其長子子○○及
  三媳婦甲○○繼承承租，其次子丑○○放棄，其三子曾棕
  權死亡等情，業如前述，因此，縱認原告主張被告子○○、甲○○等人侵害其等之租賃權一節為真正，然真正繼承人即被告
  子○○與非繼承人之被告甲○○共同以前揭方式否認其他共同
  繼承人之繼承權，並排除其他真正繼承人之占有、管理與處分
  系爭耕地，揆諸前揭說明，自屬侵害其他真正繼承人之繼承權
  ，被害人或其法定代理人得依民法第1146條規定請求回復之。
  故原告主張其繼承之租賃權遭被告子○○、甲○○侵害，並無
  民法第1146條規定之適用等語，洵屬有誤。
3.又查被告子○○、甲○○於79年3 月13日逕自申請新竹縣竹東
  鎮准予變更為承租人，則自斯時起，包括原告在內之繼承人之
  繼承權自已遭其等侵害，而得請求被告子○○、甲○○回復之
  ，而原告於98年5 月15日提起本件訴訟，有民事起訴狀上所蓋
  本院收文章可參，是真正繼承人對被告子○○、甲○○之繼承
  回復請求權，自繼承開始時起迄原告起訴之時止，顯已逾10年
  之期間而罹於時效，因此被告等為時效之抗辯，自屬有據。
(五)綜上，被告子○○、甲○○所領取系爭補償費，既係本於其等
  與祭祀公業陳賓豐間訂立之系爭耕地租約及嗣後之協議而受領
  系爭補償費，則系爭補償費自非屬被繼承人曾安晴之遺產，原
  告基於繼承之法律關係請求分割系爭補償償費，尚乏所據。
二被告子○○、甲○○受領上開補償費，是否屬無法律上原因？
(一)不當得利，以無法律上之原因而受利益，致他人受損害，為其
  成立要件，此觀民法第179條之規定自明；若有法律上之原因
  而受利益，縱他人因而受有損害，亦無許他人請求返還不當得
  利之餘地。經查：
1.基前所述，被告子○○、甲○○所領取系爭補償費，既係本於
  其等與祭祀公業陳賓豐間訂立之系爭耕地租約及嗣後之協議而
  受領系爭補償金，因此，被告子○○、甲○○領取系爭補償費
  自非屬無法律上原因。
2.再者，縱認原告主張系爭耕地租約之租賃權應屬全體繼承人所
  有一節為真正，惟原告因此所有之損害自係因被告子○○、甲○○逕自變更為系爭耕地租約之承租人而侵害全體繼承人所繼
  承之系爭租賃權，而非被告子○○、甲○○所受領之系爭補償
  費。
(二)綜上，被告子○○、甲○○受領系爭補償費，既非無法律上原
  因，且縱認系爭耕地租約之租賃權應屬全體繼承人所有，則繼
  承人所受之損害即為系爭租賃權，而非被告子○○、甲○○所
  受領之系爭補償費，因此，原告本於不當得利請求被告子○○
  、甲○○返還受領之系爭補償費，亦屬無據。
三綜上所述，被告子○○、甲○○所領取系爭補償費，既非被繼
  承人曾安晴之遺產，且其等受領亦非無法律上原因，故原告本
  於民法1141、1148、1164條所定繼承之法律關係及同法第179
  條所定不當得利之法律關係，請求(一)兩造共有之被繼承人曾安
  情遺產准予分割，其分割方法按應繼分平均繼承，含坐落新竹
  縣竹東鎮○○○段第225號土地（重測後新地號為新竹縣竹東
  鎮○○段32地號）終止租約出租人所給予之補償金額分歸兩造
  按其應繼分所有；(二)被告子○○、甲○○、癸○○、壬○○應
  給付原告丑○○、丁○○○、辛○○等3人每人各300萬元，及
  自起訴狀繕本送達翌日起至清償日止，按年息百分之5計算之
  利息等語，為無理由，應予駁回。
四原告受敗訴判決，其假執行之聲請即失所依據，應併予駁回。
伍、本件判決之基礎已臻明確，兩造其餘攻擊、防禦方法及舉證
    ，經本院審酌後，認為均不足以影響本判決之結果，自無逐
    一詳予論駁之必要，併此敘明。
陸、訴訟費用負擔之依據：民事訴訟法第78條、第85條第1項。
中    華    民    國    99    年    4    月     23    日
                      家事法庭法  官  謝永昌
以上正本係照原本作成。
如對本判決上訴，須於判決送達後20日之不變期間內，向本院提
出上訴狀。
中    華    民    國    99    年    4    月     23    日
                              書記官  張淑芬

司法院資訊處製作；財團法人民間司法改革基金會備份。
